【裁判字號】    89,上訴,276
【裁判日期】    890420
【裁判案由】    偽造文書等
【裁判全文】
臺灣高等法院高雄分院刑事判決                    八十九年度上訴字第二七六號
    上  訴  人
    即自訴人    乙○○
    自訴代理人  曾劍虹律師
    被      告  甲○○
    被      告  丙○○
右上訴人因被告偽造文書案件，不服臺灣高雄地方法院八十八年度自字第二二二號中
華民國八十九年一月二十一日第一審判決，提起上訴，本院判決如左：
      主      文
原判決關於甲○○部分撤銷。
甲○○連續行使偽造私文書，足以生損害於他人，處有期徒刑壹年陸月。
其他上訴駁回。
      事      實
一、甲○○於民國八十五年五月十日（以下稱第一組會）及同年十月二十日（以下稱
    第二組會）起，分別在高雄市○○○路一一四巷四一號、同市凱旋市場巷永發銀
    紙店處，邀集每會會金皆為新台幣（下同）一萬元之民間互助會（其會員人數、
    會期及會金詳如附表），分別於每月二號及二十號晚上八時在上開處所開標（第
    二會並於每四個月加標一次），開標後由甲○○收取死會及活會會款，採內標制
    ，即活會會員係以每會應繳會款扣除得標者所出之標息後繳納會款。詎甲○○嗣
    因其資金週轉不靈之緣故，竟意圖為自己不法之所有，並基於詐欺、偽造標單及
    行使偽造標單之概括犯意，先後於附表所示之時、地，分別在未載「標單」之標
    單上偽簽會員戴秀雲、王金英、謝玉珠、林玉琴、素娥、鄭淑貞（珍）、魏智科
    、黃炳輝之署押及附表所示之標金，表示渠等願意以標單所載之利息標取會款之
    意，而持以行使投標，再向其他未得標之會員訛稱當次標會係由其所冒標之會員
    得標，而向該被冒名之活會會員則佯稱為他人所得標，使戴秀雲、王金英、謝玉
    珠、林玉琴、素娥、鄭淑貞（珍）、魏智科、黃炳輝及乙○○等其他活會會員陷
    於錯誤，各交付扣除該次冒標標金後之會款予甲○○（其詐標標金、詐取金額詳
    如附表所示），足以生損害於戴秀雲、王金英、謝玉珠、林玉琴、素娥、鄭淑貞
    、魏智科、黃炳輝及乙○○等其他活會會員，嗣偽造之標單均予以丟棄滅失。另
    甲○○明知其已冒標前開二互助會多會，每月需繳互助會款十餘萬元，並無能力
    再支付互助會款，竟基於前開詐欺之不法所有概括犯意，於八十七年一月間，在
    上開高雄市凱旋市場永發銀紙店，又自任會首，邀集自八十七年二月二日起至九
    十年十一月二日止之民間互助會六十一會（以下稱第三組會），每會一萬元，每
    月二號開標一次，採內標制，自訴人乙○○為會腳參加二會，甲○○於八十七年
    二月二日向其他會員詐取頭期會款六十會共計六十萬元，其他會員不知有詐，均
    各交予會款每會一萬元，甲○○再開標十會，即於八十七年十月中旬與前開冒標
    之二會一起宣告止會，會員始發現上情。
二、案經乙○○向原審提起自訴。
      理      由
甲、被告甲○○部分：
一、訊據被告甲○○對右揭時、地邀集上開互助會，冒標第一組會、第二組會如附表
    所示之會員詐取會款之事實等情坦承不諱，其於原審法院審理時亦自白冒標之犯
    罪事實，並詳列如附表所示被冒標之會員姓名、日期、金額（見原審卷第六十四
    頁至七十五頁），核與自訴人所述情節相符，並經證人鄭淑貞（珍）、蔡林玉琴
    於原審法院調查時證述被冒標情節大致相符（原審卷第二十一頁、第二十二頁）
    ，復有載明標金金額及標會日期之互助會會單影本三紙附卷可憑，被告於本院審
    理時雖辯稱：其只口頭冒稱某會員得標，並未寫標單云云，然被告於原審已自承
    ：冒標時有寫標單，但都已丟掉了等語（原審卷第十七頁），且標會時須寫標單
    ，乃民間互助會之開標方法及慣例，被告冒標時有寫標單，應可認定，其辯稱未
    寫標單云云，乃係卸責之詞，自不足採。另訊據被告甲○○固坦承有邀集八十七
    年二月二日起至九十年十一月二日止之民間互助會六十一會，每會一萬元，每月
    二號開標一次，採內標制，自訴人乙○○為會腳參加二會，被告甲○○於八十七
    年二月二日有向其他會員收取頭期會款六十會共計六十萬元之事實，然矢口否認
    有不法所有之意圖，辯稱該會實因週轉不靈始止會云云。查被告甲○○係自八十
    七年二月二日起邀集本件互助會時，已冒標如附表所示之互助會十會，連同會首
    應繳之死會會款二會，每月應繳如附表所示之死會會款已達十二萬元，被告於本
    院調查時亦供稱其與其先生當時每月收入約三、四萬元（本院卷第三十三頁），
    且本會於八十七年十月十六日止會，其每月二日開標一次，每四個月加標一次，
    只開標十會（會首不計）即止會，於本會進行期間，仍繼續冒標如附表所示之互
    助會六會，足證被告以會養會，根本已達無法週轉之地步，其於邀集本件互助會
    收取會款六十萬元時，即有不惜倒會，並不繳死會會款之不法所有意圖，彰彰甚
    明，所辯本會只是單純倒會云云，自不足採。本件事證明確，被告甲○○上開犯
    行堪以認定。
二、按被告甲○○雖在上開標單上偽簽「戴秀雲」等人之署押及記載金額，惟標單上
    未載明「標單」二字，但依習慣已足以表示係民間互助會標單之用意，應認係刑
    法第二百二十條第一項之準私文書，其據以行使，向活會會員詐取會款，足生損
    害於被冒標人及其他活會會員。核被告所為，係犯刑法第二百十六條、第二百十
    條、第二百二十條之行使偽造準私文書罪、第三百三十九條第一項之詐欺取財罪
    ，另被告邀集八十七年二月二日起會之互助會詐取頭期會款之行為，亦係犯刑法
    第三百三十九條第一項詐欺取財罪。其偽造「戴秀雲」等人之署押於標單上，偽
    造署押之行為，應為偽造標單之準私文書行為之部分行為；其偽造標單後復持以
    行使，偽造之低度行為應為行使之高度行為所吸收，不另論罪。又被告甲○○同
    一次之詐欺行為，同時向多數活會會員詐取會款，係以一行為觸犯數個相同之詐
    欺罪名，為同種想像競合犯，依刑法第五十五條之規定，應從一重處斷。其先後
    多次行使偽造之準私文書、多次詐欺取財犯行，均時間緊接，手法相同，顯係各
    基於概括之犯意反覆為之，均為連續犯，依法各以一罪論並加重其刑。又所犯行
    使偽造準私文書、詐欺取財罪間，有方法結果之牽連關係，應從較重之行使偽造
    準私文書罪論處。自訴人對被告八十五年十月二十日起會之互助會（第二組會）
    有冒標詐欺部分，雖未於自訴狀述及，惟與自訴事實，有連續犯、牽連犯裁判上
    一罪關係，為自訴效力所及，本院應併予審理。
三、原審對被告甲○○予以論罪科刑，固非無見，惟查：被告邀集自八十七年二月二
    日起至九十年十一月二日止之民間互助會六十一會（第三組會），每會一萬元，
    每月二號開標一次，採內標制，被告於八十七年二月二日向其他會員詐取頭期會
    款六十會共計六十萬元之部分，應成立詐欺罪，已如前述，原審誤認此部分不成
    立詐欺罪，而不另為罪之諭知，自訴人上訴意旨指摘原判決此部分不當，為有理
    由，原判決此部分既有可議，自應由本院將原判決予以撤銷改判，爰審酌被告冒
    標會款，詐騙金錢甚多，被害人不少，迄今尚未與自訴人達成民事和解，惟犯後
    坦承大部分犯行，且對於其他會員亦有分期清償，此有還款收據十八張附原審卷
    可查等一切情形，量處有期徒刑一年六月。被告偽造上開「戴秀雲」等人之得標
    會單均未扣案，被告於冒標後已丟棄，業據其於原審供明在卷，揆諸常情，亦無
    保存之可能，既已滅失而未能扣案，該等偽造標單或其上之署押自無庸宣告沒收
    。
四、自訴意旨另以：被告甲○○尚有冒標活會會員李淑惠之犯行，惟自訴人於原審法
    院調查時供述：「李淑惠與甲○○另有債務關係己清償掉了．．．．」等語，而
    被告甲○○亦供述：「我有欠她三十萬，她活、死會相抵還要還她二萬元，互相
    抵銷掉，這部分我沒冒標。二萬元我也還李淑惠。」等語（詳見原審法院八十八
    年十月十五日調查筆錄），是以，李淑惠活會部分應係與被告甲○○間之債務關
    係而為抵銷，被告所辯，應非子虛。此外，復查無其他積極證據，足資證明被告
    有冒標李淑惠之犯行，原應為無罪諭知，然因自訴人認被告此部分與前開論罪科
    刑部分有連續犯及牽連犯之裁判上一罪關係，爰不另為無罪之諭知，附此敘明。
乙、被告丙○○部分：
一、自訴意旨另以：被告甲○○邀集前開第一組、第三組互助會時，被告丙○○與被
    告甲○○為夫妻關係，自訴人之所以參加互助會均係因被告丙○○招攬之故，且
    被告丙○○亦有向其收取會款及主持開標事宜，是以被告丙○○應與甲○○共犯
    刑法行使偽造文書及詐欺罪嫌等語。經查：按犯罪事實應依證據認定之，無證據
    不得推定其犯罪事實；又不能證明被告犯罪者，應諭知無罪之判決，刑事訴訟法
    第一百五十四條、第三百零一條第一項分別定有明文。訊據被告丙○○堅決否認
    有何前開偽造文書及詐欺之犯行，辯稱：伊僅偶爾受託代收會款而已，並未主持
    過開標，其他標會事宜均不知情等語。查證人黃鄭淑貞（珍）、蔡林玉琴於原審
    法院調查時證稱：「會錢原先都是甲○○收的，後來才是她先生（丙○○）收會
    錢的」「他（丙○○）與她太太（甲○○）都有來收會錢，主持開標是甲○○」
    等語（詳見原審法院八十八年六月十六日調查筆錄），又互助會單三份，其上均
    註明會首為被告甲○○，並未書明被告丙○○為會首，是亦無證據足資證明被告
    丙○○與甲○○共同為會首，另被告甲○○亦堅稱，冒標是其個人所為，丙○○
    不知其冒標之事實。是以，被告二人雖為夫妻關係，然家中財務均交由妻子掌管
    ，先生不予過問者，所在多有，被告丙○○另有職業，並未處理開標事宜，自不
    得因其與甲○○二人為夫妻關係，偶爾代收會款之行為及有邀請自訴人入會，即
    推測其與甲○○有共同偽造文書及詐欺之共同犯意。被告丙○○所辯無詐欺等犯
    行，尚堪採信。
二、此外尚乏積極證據足證被告丙○○有偽造文書、詐欺等犯行，自屬不能證明被告
    犯罪，原審因之諭知被告無罪，核無不合，自訴人上訴意旨猶執陳詞，指摘原判
    決諭知被告無罪不當，為無理由，應予駁回。
據上論結，應依刑事訴訟法第三百六十八條、第三百六十九條第一項前段、第三百六
十四條、第三百四十三條、第二百九十九條第一項前段，刑法第五十六條、第二百十
六條、第二百十條、第三百三十九條第一項、第五十五條，罰金罰鍰提高標準條例第
一條前段，判決如主文。
本案經檢察官陳國全到庭執行職務。
中    華    民    國     八十九     年       四       月     二  十     日
                              臺灣高等法院高雄分院刑事第七庭
                                  審判長法官  王光照
                                        法官  黃憲文
  法官  黃仁松
右正本證明與原本無異。
如不服本判決，應於判決送達後十日內向本院提出上訴狀，其未述理由者並應於提
出上訴狀後十日內向本院補提理由書（應附繕本)。
                                      書記官  謝永祥
中    華    民    國     八十九     年       四       月     二十四     日
附錄本判決論罪科刑之法條：
刑法第二百十六條
行使第二百十條至第二百十五條之文書者，依偽造、變造文書或登載不實事項或使登
載不實事項之規定處斷。
刑法第二百十條
偽造、變造私文書，足以生損害於公眾或他人者，處五年以下有期徒刑。
第三百三十九條第一項
意圖為自己或第三人不法之所有，以詐術使人將本人或第三人之物交付者，處五年以
下有期徒刑、拘役或科或併科一千元以下罰金。
附表：
┌──┬───────┬────┬────┬───┬────┬─────┬─────┬──────┐
│編號│會 期 起 迄   │會  數  │開標地點│會 金 │冒標人名│冒標日期  │冒標金額及│冒標金額    │
│    │              │        │        │      │        │          │冒標會數  │            │
├──┼───────┼────┼────┼───┼────┼─────┼─────┼──────┤
│    │              │        │每月於十│      │        │          │          │共詐得活會會│
│ 第 │八十五年五月十│含會首會│日在高雄│      │黃炳輝  │八十六年七│二千二百元│員會款十九萬│
│    │日起至八十八年│共計三十│市林森三│      │        │月十日    │第十五次競│五千元（包括│
│    │七月十日止（八│九會    │路一一四│      │        │          │標        │遭冒標者尚有│
│    │十七年十月中旬│        │巷四一號│      │        │          │          │活會二十五會│
│ 一 │宣告止會）    │        │開標。  │一萬元│        │          │          │以下類推）  │
│    │              │        │        │      ├────┼─────┼─────┼──────┤
│    │              │        │        │      │        │八十六年十│二千五百元│共詐得活會會│
│ 組 │              │        │        │      │        │月十日    │第十八次競│員會款十六萬│
│    │              │        │        │      │戴秀雲  │          │標        │五千元      │
│    │              │        │        │      │        │          │          │            │
│    │              │        │        │      ├────┼─────┼─────┼──────┤
│ 會 │              │        │        │      │戴秀雲  │八十七年五│二千八百元│共詐得活會會│
│    │              │        │        │      │        │月十日    │第二十五次│員會款十萬八│
│    │              │        │        │      │        │          │競標      │千元        │
├──┼───────┼────┼────┼───┼────┼─────┼─────┼──────┤
│    │八十五年十月二│含會首會│每月於二│      │素  娥  │八十六年四│二千七百元│共詐得活會會│
│    │十日起至八十八│共計四十│十日在高│      │        │月二十日  │第八次競標│員會款三十三│
│    │年九月二十日止│五會    │雄市凱旋│      │        │          │          │萬七千四百元│
│    │（於八十七年十│        │市場巷永│      │     │          │          │            │
│    │月中旬宣告止會│        │發銀紙店│      ├────┼─────┼─────┼──────┤
│ 第 │）            │        │開標（每│      │戴秀雲  │八十六年五│二千五百元│共詐得活會會│
│    │              │        │四個月加│      │        │月五日    │第九次競標│員會款二十七│
│    │              │        │標一次）│      │        │          │          │萬七千五百元│
│    │              │        │        │      │        │          │          │            │
│    │              │        │        │      ├────┼─────┼─────┼──────┤
│    │              │        │        │      │戴秀雲  │八十六年五│二千五百元│共詐得活會會│
│    │              │        │        │      │        │月二十日  │第十次競標│員會款二十七│
│    │              │        │        │      │        │          │          │萬元        │
│    │              │        │        │      │ │          │          │            │
│    │              │        │        │一萬元├────┼─────┼─────┼──────┤
│    │              │        │        │      │魏智科  │八十六年七│三千元    │共詐得活會會│
│    │              │        │        │      │        │月二十日  │第十二次競│款二十三萬八│
│    │              │        │        │      │        │          │標        │千元        │
│    │              │        │        │      │        │          │          │            │
│    │              │        │        │      ├────┼─────┼─────┼──────┤
│    │              │        │        │      │謝玉珠  │八十六年八│二千七百元│共詐得活會會│
│    │              │        │        │      │（即會單│月二十日  │第十三次競│員會款二十四│
│    │              │        │        │      │上陳日星│          │標        │萬九百元    │
│    │              │        │        │      │）      │         │          │            │
│    │              │        │        │      ├────┼─────┼─────┼──────┤
│ 二 │              │        │        │      │王金英  │八十六年九│二千七百元│共詐得活會會│
│    │              │        │        │      │        │月五日    │第十四次競│員會款二十三│
│    │              │        │        │      │        │          │標        │萬三千六百元│
│    │              │        │        │      │        │          │          │            │
│    │              │        │        │      ├────┼─────┼─────┼──────┤
│    │              │        │        │      │謝玉珠  │八十六年十│二千六百元│共詐得活會會│
│    │              │        │        │      │        │一月二十日│第十七次競│員會款二十一│
│    │              │        │        │      │        │          │標        │萬四千六百元│
│    │              │        │        │      │        │     │          │            │
│    │              │        │        │      │        │          │          │            │
│    │              │        │        │      ├────┼─────┼─────┼──────┤
│    │              │        │        │      │魏智科  │八十七年一│二千八百元│共詐得活會會│
│    │              │        │        │      │        │月五日    │第十九次競│員會款十九萬│
│    │              │        │        │      │        │          │標        │四千四百元  │
│組  │              │        │        │      │        │          │          │            │
│    │              │        │        │      ├────┼─────┼─────┼──────┤
│    │              │        │        │      │謝玉珠  │八十七年一│二千五百元│共詐得活會會│
│    │              │        │        │      │（即會單│月二十日  │第二十次競│員會款十九萬│
│    │              │        │        │      │上陳建宏│ │標        │五千元      │
│    │              │        │        │      │）      │          │          │            │
│    │              │        │        │      ├────┼─────┼─────┼──────┤
│    │              │        │        │      │林玉琴  │八十七年二│二千三百元│共詐得活會會│
│    │              │        │        │      │        │月二十日  │第二十一次│員會款十九萬│
│    │              │        │        │      │        │          │競標      │二千五百元  │
│    │              │        │        │      │        │          │          │            │
│    │              │        │        │      ├────┼─────┼─────┼──────┤
│ 會 │              │        │        │      │戴秀雲  │八十七年四│二千八百元│共詐得活會會│
│    │              │        │        │      │        │月二十日  │第二十三次│員會款十六萬│
│    │              │        │        │      │        │          │競標      │五千六百元  │
│    │              │        │        │      │        │          │          │            │
│    │              │        │        │      ├────┼─────┼─────┼──────┤
│    │              │        │        │      │鄭淑貞  │八十七年五│二千八百元│共詐得活會會│
│    │              │        │        │      │        │月五日    │第二十四次│員會款十五萬│
│    │              │        │        │      │        │          │競標      │八千四百元  │
│    │              │        │        │      ├────┼─────┼─────┼──────┤
│    │              │        │        │      │謝玉珠  │八十七年七│二千八百元│共詐得活會會│
│    │              │        │        │      │        │月二十日  │第二十七次│員會款十三萬│
│    │              │        │        │      │        │          │競標      │六千八百元  │
│    │              │        │        │      │        │          │     │            │
│    │              │        │        │      ├────┼─────┼─────┼──────┤
│    │              │        │        │      │謝玉珠  │八十七年九│二千九百元│共詐得活會會│
│    │              │        │        │      │（即會單│月五日    │第二十九次│員會款十二萬│
│    │              │        │        │      │上陳建宏│          │競標      │零七百元    │
│    │              │        │        │      │）      │          │          │            │
└──┴───────┴────┴────┴───┴────┴─────┴─────┼──────┤
                                        │共計詐得金額│
                                        │為三百四十四│
                                        │萬三千四百元│
 └──────┘
                                                                          Ｆ


司法院資訊處製作；財團法人民間司法改革基金會備份。
